【裁判字號】    96,重訴,133
【裁判日期】    970604
【裁判案由】    請求賠償損害
【裁判全文】
臺灣彰化地方法院民事判決  96年度重訴字第133號
原      告  丙○○
            己○○兼甲○○之.
            辛○甲○○之承受.
            庚○○甲○○之承.
            癸○○甲○○之承.
            壬○○甲○○之承.
            子○○甲○○之承.
            丑○○甲○○之承.
兼上列八人
共      同
訴訟代理人  丁○○兼甲○○之.
原      告  戊○○兼甲○○之.
被      告  乙○○  住彰化縣田.
訴訟代理人  徐盛國律師
上列當事人間請求賠償損害事件，原告提起刑事附帶民事訴訟（
96年度交重附民21號），經本院刑事庭裁定移送前來，本院於民
國97年5 月21日言詞辯論終結，判決如下：
    主      文
被告應給付原告丙○○新臺幣陸拾萬玖仟肆佰伍拾壹元，及自
民國九十六年八月二十一日起至清償日止，按年息百分之五計算
之利息。
被告應給付原告丁○○、己○○、戊○○、辛○、庚○○、癸○○、壬○○、子○○、丑○○新臺幣伍萬肆仟零拾捌元，及自
民國九十七年三月二十七日起至清償日止，按年息百分之五計算
之利息。
被告應給付原告己○○、丁○○、戊○○各新臺幣壹拾肆萬元，
及均自民國九十六年八月二十一日起至清償日止，按年息百分之
五計算之利息。
原告其餘之訴駁回。
訴訟費用新臺幣伍佰捌拾元由被告負擔，餘新臺幣壹萬貳仟捌佰
玖拾肆元由原告丁○○、己○○、戊○○、辛○、庚○○、癸○○、壬○○、子○○、丑○○連帶負擔。
本判決第一項於原告丙○○以新臺幣貳拾貳萬元為被告供擔保後
，得假執行；但被告如以新臺幣陸拾萬玖仟肆佰伍拾壹元為原
告丙○○預供擔保，得免為假執行。
本判決第二項於原告丁○○、己○○、戊○○、辛○、庚○○、
癸○○、壬○○、子○○、丑○○以新臺幣貳萬元為被告供擔保
後，得假執行；但被告如以新臺幣伍萬肆仟零拾捌元為原告丁○○、己○○、戊○○、辛○、庚○○、癸○○、壬○○、子○○、丑○○預供擔保，得免為假執行。
本判決第三項於原告己○○、丁○○、戊○○各以新臺幣伍萬元
為被告供擔保後，分別得假執行；但被告如各以新臺幣壹拾肆萬
元分別為原告己○○、丁○○、戊○○預供擔保，得分別免為假
執行。
原告其餘假執行之聲請駁回。
    事實及理由
壹、程序方面：
一、按訴狀送達後，原告不得將原訴變更或追加他訴，但請求之
    基礎事實同一、擴張或減縮應受判決事項之聲明者，不在此
    限，民事訴訟法第255 條第2 款、第3 款定有明文。本件原
    告起訴時以丙○○、丁○○、戊○○、己○○等4 人為原告
    ，並聲明：(一)被告應給付原告新臺幣（下同）7,620,000 元
    ，並自起訴狀繕本送達之翌日起至清償日止，按年息百分之
    5 計算之利息。(二)願供擔保，請准宣告假執行。(三)訴訟費用
    由被告負擔。嗣於起訴狀送達被告後，於民國96年12月21日
    具狀追加甲○○為原告，並變更訴之聲明為：(一)被告應給付
    原告丙○○2,797,406 元，並自起訴狀繕本送達之翌日起至
    清償日止，按年息百分之5 計算之利息。(二)被告應給付原告
    甲○○1,256,29 8元，並自起訴狀繕本送達之翌日起至清償
    日止，按年息百分之5 計算之利息。(三)被告應分別給付原告
    丁○○、戊○○、己○○各1,000,000 元，並自起訴狀繕本
    送達之翌日起至清償日止，按年息百分之5 計算之利息。(四)
    訴訟費用由被告負擔。(五)原告願供擔保，請准宣告假執行。
    嗣再於97年4 月9 日本院言詞辯論時，將請求之殯葬費減縮
    為350,000 元，同時將訴之聲明(一)減縮為：被告應給付原告
    丙○○2,657,17 6元，並自起訴狀繕本送達之翌日起至清償
    日止，按年息百分之5 計算之利息。經核追加原告甲○○部
    分，請求之基礎事實為同一侵權行為損害賠償事件，基礎社
    會事實同一，另其他原告聲明變更部分，均屬應受判決事項
    之擴張或減縮，故原告追加之訴及變更聲明，與首揭規定相
    符，應予准許。
二、次按當事人死亡者，承受訴訟人於得為承受時，應即為承受
    之聲明，他造當事人，亦得聲明承受訴訟，民事訴訟法第17
    5 條定有明文。本件原告甲○○於訴訟進行中之97年2 月24
    死亡，其繼承人為丁○○、戊○○、己○○、辛○、庚○○
    、癸○○、丑○○、壬○○、子○○（下稱原告丁○○等9
    人），有戶籍謄本、繼承系統表在卷可稽，是原告聲明由丁○○、戊○○、己○○、辛○、庚○○、癸○○、丑○○、
    壬○○、子○○承受甲○○之訴訟，核無不合，應予准許。
三、再按不變更訴訟標的，而補充或更正事實上或法律上之陳述
    者，非為訴之變更或追加，民事訴訟法第256 條定有明文。
    因原告甲○○於本件訴訟進行中死亡，並由原告丁○○等9
    人承受甲○○之訴訟，原告遂於97年3 月24日具狀將上開96
    年12月21日訴之聲明第2 項變更為：被告應給付原告丁○○
    、戊○○、己○○、辛○、庚○○、癸○○、丑○○、壬○○、子○○1,256, 298元，並自起訴狀繕本送達之翌日起至
    清償日止，按年息百分之5 計算之利息。核屬更正法律上之
    陳述，非為訴之變更，依上開說明，即非法所不許。
貳、實體方面：
一、原告主張：
  (一)被告於96年5 月15日上午6 時55分許，駕駛車牌號碼0231-P
    S 自小客車，沿彰化縣田中鎮○○○○○道路由西往東行駛
    ，途經該路與大社路2 段786 巷之無號誌交岔路口時，適有
    被害人楊陳錦騎乘車牌號碼KUO-010 號機車，沿大社路2 段
    786 巷由北往南行駛至該交岔路口，被告應注意行經無號誌
    路口，左方車應暫停讓右方車先行，依當時情形，並無不能
    注意之情事，然被告竟疏未注意及此，即貿然通過，致其所
    駕駛之自小客車右前車頭與楊陳錦所騎乘機車之前車頭發生
    碰撞，楊陳錦人車倒地，經送醫急救後，仍因氣胸致呼吸衰
    竭，而於96年5 月15日上午11時15分不治死亡。被告所為，
    業經臺灣高等法院臺中分院96年交上易字2089號刑事判決判
    處有罪確定在案。原告爰依侵權行為之法律關係請求被告賠
    償下列損害：
  1.醫療費用：
    楊陳錦於96年5 月15日為被告撞傷後送醫急救，由原告丙○○支出醫療費用（包括健保給付部分）共計17,670元。
  2.殯葬費用：
    楊陳錦死亡，由原告丙○○支出殯葬費用共350,000元。
  3.扶養費：
  (1)原告丙○○部分：
    楊陳錦為原告丙○○之配偶，對原告負有法定扶養義務，依
    民法第192 條第2 項規定，被告對原告丙○○亦負有損害賠
    償責任。原告丙○○（30年8 月3 日生）於案發時（96年5
    月15日）為65歲，育有子女3 人，依臺灣地區94年男性平均
    餘命標準，男性平均壽命為73.91 年，是餘命為14.91 年。
    又95年彰化縣平均每人月消費支出為14,038元，依霍夫曼計
    算法計算一次給付之金額，則原告楊嘉南得請求之扶養費為
    289,506 元（6,874,342 ×14,038×12÷1,000,000 ÷4 ＝
    289,506） 。
  (2)甲○○部分：
    楊陳錦為甲○○之女，對甲○○負有法定扶養義務，依民法
    第192 條第2 項規定，被告對甲○○亦負有損害賠償責任。
    甲○○（5 年12月26日生）於案發時（96年5 月15日）為90
    歲，育有子女3 人，依臺灣地區94年女性平均餘命標準，女
    性平均壽命為80.36 年，甲○○雖已超過餘命，但依合理計
    算仍應有5 年壽命。又95年彰化縣平均每人月消費支出為14
    ,038 元 ，依霍夫曼計算法計算一次給付之金額，則甲○○
    得請求之扶養費為256,298 元（4,564,370 ×14,038×12÷
    1,000,000 ÷3 ＝256,298） 。但因甲○○於本件訴訟進行
    中之97年2 月24死亡，其繼承人為原告丁○○等9 人，爰由
    原告丁○○等9 人依繼承之法律關係向被告請求。
  4.精神慰撫金部分：
    楊陳錦無端遭被告駕車過失致死，原告等均哀痛逾恆，且被
    告事後非僅無賠償解決之誠意，甚且狡詞脫免應負之責任，
    使原告等又受第二次傷害，原告等身心受創之苦痛實難形容
    ，精神上之打擊莫可言喻，爰依民法第194 條規定請求被告
    應給付非財產上之損害，其中給付原告丙○○（楊陳錦之配
    偶、國小肄業、務農、財產為土地1 筆）2,000,000 元；給
    付甲○○（楊陳錦之母）1,000,000 元，而因甲○○已於本
    件訴訟進行中死亡，由原告丁○○等9 人繼承其請求權向被
    告請求；給付原告丁○○（楊陳錦之子、高中畢業、已婚、
    育有2 子、1 個國小1 年級、1 個6 歲、從事成衣買賣、每
    月收入10萬元、財產為房屋1 棟、土地1 筆、汽車1 輛）1,
    000,000 元；給付原告戊○○（楊陳錦之子、高中畢業、已
    婚、從事成衣買賣、每月收入5 萬元、財產為汽車1 輛）1,
    000,000 元；給付原告己○○（楊陳錦之子、高中畢業、從
    事成衣買賣）1,000,000 元。
  (二)綜上，並聲明：(一)被告應給付原告丙○○2,657,176 元，並
    自起訴狀繕本送達之翌日起至清償日止，按年息百分之5 計
    算之利息。(二)被告應給付原告丁○○、戊○○、己○○、辛○、庚○○、癸○○、丑○○、壬○○、子○○1,256,298
    元，並自起訴狀繕本送達之翌日起至清償日止，按年息百分
    之5 計算之利息。(三)被告應分別給付原告丁○○、戊○○、
    己○○各1,000,000 元，並自起訴狀繕本送達之翌日起至清
    償日止，按年息百分之5 計算之利息。(四)訴訟費用由被告負
    擔。(五)原告願供擔保，請准宣告假執行。
  (三)原告對被告抗辯之陳述：
  1.就肇事現場道路以觀，幹線道為大社路2 段，支線道為排水
    圳北側道路，以被告以其車右前車角撞擊楊陳錦機車左前車
    頭後，猶無法煞停往前衝之情形，被告行經該路口，顯有未
    減速慢行，作隨時停車之準備，未注意車前狀況，並採取必
    要之安全措施，未左方車讓右方車先行，未支線道車應暫停
    讓幹線道車先行之情形。而楊陳錦所駕駛之重機車係行駛於
    幹線道，且依機車被撞位置為左前車頭嚴重破損，及遭撞擊
    後反彈傾倒之位置係在大社路上路旁邊之具體情形，楊陳錦
    顯將通過路口而遭被告高速撞擊所致。綜上，顯見本件車禍
    肇事責任均係被告未遵守道路交通安全規則所致，被害人楊
    陳錦無任何過失可言，被告卻辯稱楊陳錦為主要過失，非僅
    與刑事判決之認定，更與事實不符，應不足採。
  2.扶養費用部分甲○○雖已死亡，但原告請求之金額仍維持原
    來金額。
  3.原告丙○○的田地是由原告丁○○的叔叔耕作，是無償讓他
    耕作。原告丙○○因身體健康因素須固定到醫院就醫，有不
    能謀生之情形，但沒有不能維持生計之情形。
  4.原告確實已領取強制汽車責任險理賠金額150萬元。
二、被告則以：
  (一)被告亦係貧苦之人，盡最大努力後，加上汽車強制責任險15
    0 萬元，被告能賠償之極限僅為260 萬元。被告高中肄業，
    未婚，目前沒有工作，車禍發生前是擔任會計，月薪23,000
    元，名下無財產。
  (二)被告因家庭狀況特殊，兄弟2 人，一失業在家，另一則音訊
    杳然十餘載，姊姊出嫁後維持其現有家庭即已力不從心，根
    本無瑕顧及娘家，所以家中老母親向來均賴被告扶養。因被
    告母親肢體長年病痛，被告屢屢均需帶母親至醫院就診，所
    以才以「全貸」之方式買下肇事車輛，計畫以一邊工作一邊
    清償貸款之方式，支付分期款。案發後被告因憂鬱症復發，
    原有之工作因而遭雇主辭卻，無法再支付車貸，如今該車已
    遭車廠取回，被告因此多了10多萬元之債務。
  (三)日前被告與母親賴以蝸居之房屋，因母親負債，亦遭銀行向
    法院聲請查封，不日即將法拍，被告一家之生活可說陷入絕
    境。
  (四)原告等對於損害賠償之數額及名目，似有誤解法律之處：
  1.醫療費部分：
    被告就原告所提出單據自付額部分沒意見，但健保給付應不
    得請求。
  2.殯葬費部分：
    被告對於原告減縮請求後之殯葬費35萬元不爭執。
  3.扶養費部分：
    原告等主張被害人所應負法定扶養義務之甲○○已於97年2
    月24日辭世，此部分之扶養費僅能計算至甲○○死亡為止。
    至於原告丙○○部分，因其家境狀況良好，依其目前財產狀
    況，應無不能維持生活之情形，從而，被告不同意此部分請
    求。
  4.精神慰撫金部分：
    此部分請求依最高法院歷來之判例，需考量雙方之經濟能力
    、學經歷及社會地位等因素。茲因被告僅高職肄業，目前已
    無工作，又無特殊技能，且目前家庭狀況已陷絕境，實無法
    支應如原告等所請求之高額慰撫金，請鈞院予以酌量。
  (五)又原告等已領取強制汽車責任險之理賠金150 萬元，原告本
    件請求未扣除此筆金額，亦有違誤，應予扣除。
  (六)另被告對本件事故之發生雖有過失，但本件事故之發生，依
    鑑定意見所述，顯非可完全歸咎於被告，被害人楊陳錦顯然
    於事故之發生與有過失，蓋依車禍現場之情況、鑑定報告之
    結論及刑事判決所認定之事實以觀，被害人顯然與有過失，
    因此審酌本件損害賠償數額時，應按雙方過失比例，計算被
    告所應負之賠償數額等語，資為抗辯。並聲明：(一)原告之訴
    駁回。(二)訴訟費用由原告負擔。(三)如受不利判決，被告願供
    擔保，請准宣告免予假執行。
四、兩造不爭執之事項：
  (一)被告於上開時、地，駕駛車牌號碼0231-PS 自小客車，與被
    害人楊陳錦所騎乘車牌號碼KUO-010 號機車碰撞後，致被害
    人楊陳錦人車倒地，經送醫急救後，仍因氣胸致呼吸衰竭，
    而於96年5 月15日上午11時15分不治死亡。
  (二)被告上開所為，業經臺灣高等法院臺中分院96年交上易字20
    89號刑事判決判處過失致死罪刑確定。
  (三)被害人楊陳錦對甲○○負有法定扶養義務，而甲○○於本件
    訴訟進行中之97年2 月24死亡。
五、兩造爭執事項：
  (一)原告等得請求賠償之各項損害金額為何。
  (二)被害人楊陳錦對本件車禍之發生有無與有過失。
六、得心證之理由：
  (一)原告主張被告於上開時、地，駕駛車牌號碼0231-PS 自小客
    車，在通過彰化縣田中鎮○○○○○道路與大社路2 段786
    巷之無號誌交岔路口時，未注意左方車應暫停讓右方車先行
    ，且依當時情形，亦無不能注意之情事，被告即貿然通過，
    致其所駕駛之自小客車右前頭與楊陳錦所騎乘機車之前車頭
    發生碰撞，楊陳錦因而人車倒地，經送醫急救後，仍因氣胸
    致呼吸衰竭，而於96年5 月15日上午11時15分不治死亡之事
    實，為被告於所不爭執，並有本院調取臺灣高等法院臺中分
    院96年交上易字2089號刑事案卷（包括臺灣彰化地方法院檢
    察署96年度相字第357 號卷及一審卷）所附相驗案件初步調
    查報告暨報驗書、筆錄、道路交通事故現場圖、交通事故調
    查報告表(一)、(二)、事故現場照片、財團法人彰化基督教醫院
    （下稱彰基醫院）非病死者司法相驗病歷摘要、臺灣彰化地
    方法院檢察署檢察官相驗屍體證明書、勘驗筆錄、檢驗報告
    書及相驗照片可憑。而按汽車行駛時，駕駛人應注意車前狀
    況，並隨時採取必要之安全措施；又行車經無號誌之交岔路
    口時，應減速慢行，作隨時停車之準備；且支線道車應暫停
    讓幹線道車先行，未設標誌、標線或號誌劃分幹、支線道者
    ，少線道車應暫停讓多線道先行；車道數相同時，轉彎車應
    暫停讓直行車先行；同為直行車或轉彎車者，左方車應暫停
    讓右方車先行。道路交通安全規則第93條第1 項第2 款、第
    94 條 第3 項、第102 條第1 項第2 款分別定有明文。查本
    件車禍發生之彰化縣田中鎮○○○○○道路與大社路2 段78
    6 巷之交岔路口無號誌、未區○○○道，且兩路均未劃分車
    道乙節，有上揭道路交通事故現場圖、交通事故調查報告表
    (一)及現場照片可佐；而被告於通過該交岔路口時為左方車，
    被害人楊陳錦為右方車，其與被害人均為直行車等情，除有
    上揭證據外，復為被告所自承，均堪認定。則依上揭規定，
    被告於通過該交岔路口時之注意應包括注意車前狀況，並隨
    時採取必要之安全措施，並應減速慢行，作隨時停車之準備
    及應暫停讓右方車先行，然被告自承其因上完大夜斑後，隨
    即搭載其母外出拜拜，疲倦導致未確認左右來車狀況，即貿
    然通過該交岔路口，致與被害人楊陳錦之機車發生碰撞等語
    （參刑事一審卷審判筆錄），其顯然已違反上揭注意義務，
    而當時既無不能注意之情事，被告就本件車禍之發生有過失
    至明；此參諸臺灣省彰化縣區車輛行車事故鑑定委員會97年
    1 月4 日彰化縣區960546案鑑定意見書就本件車禍之鑑定結
    果，亦認(1)被告駕駛自小客車行至無號誌之交岔路口，左方
    車未停讓右方車先行，為肇事主因。(2)被害人楊陳錦駕駛重
    機車行至無號誌之交岔路口，未減速慢行作隨時停車之準備
    ，為肇事次因（參附臺灣高等法院臺中分院96年交上易字20
    89號卷內之鑑定意見書），及被告因本件過失致死案件，已
    經臺灣高等法院臺中分院96年交上易字2089號刑事判決判處
    有期徒刑6 月，如易科罰金，以1,000 元折算1 日確定，亦
    有刑事判決書及臺灣高等法院被告前案紀錄表可稽等情，益
    徵明確。從而，被告之過失行為，既確已造成被害人楊陳錦
    之死亡，其過失行為與被害人楊陳錦之死亡兩者間具有相當
    因果關係，自堪認定。是原告上揭主張被告因過失行為造成
    被害人楊陳錦死亡等語，應堪採信。
  (二)按因故意或過失，不法侵害他人之權利者，負損害賠償責任
    。又不法侵害他人致死者，對於支出醫療及增加生活上需要
    之費用或殯葬費之人，亦應負損害賠償責任。被害人對於第
    三人負有法定扶養義務者，加害人對於該第三人亦應負損害
    賠償責任；被害人對於第三人負有法定扶養義務者，加害人
    對於該第三人亦應負損害賠償責任；且被害人之父、母，雖
    非財產上之損害，亦得請求賠償相當之金額，民法第184 條
    第1 項前段、第192 條第1 、2 項及第194 條分別定有明文
    。則本件被告因過失行為致被害人楊陳錦死亡既如上述，原
    告等請求被告應負過失侵權行為之損害賠償責任，於法即無
    不合。
  (三)茲就原告等請求之准否及金額，分別審酌如下：
  1.醫療費部分（僅原告丙○○請求）：
    原告丙○○主張被害人楊陳錦於本件車禍發生後迄死亡間，
    其共支出醫療費用計17,670元（包括健保給付部分）等語，
    並提出收據為憑。被告除辯稱之原告主張之醫療費用應扣除
    健保給付部分外，其餘自付額部分均不爭執。查：
  (1)按保險對象因汽車交通事故，經本保險提供醫療給付者，本
    保險之保險人，得向強制汽車責任保險之保險人代位請求該
    項給付，全民健康保險法第82條定有明文。又全民健康保險
    法為保險法之特別法，依特別法優於普通法之原則，全民健
    康保險法第82條應優先於保險法第135 條、第103 條之規定
    而為適用。從而全民健康保險之被保險人因汽車交通事故，
    經全民健康保險提供醫療給付者，全民健康保險之保險人自
    得向強制汽車責任保險之保險人代位請求該項給付。而依強
    制汽車責任保險法第32條規定，於該範圍內，加害人或強制
    汽車責任保險之被保險人之損害賠償責任即因而解免，全民
    健康保險被保險人對於加害人之損害賠償請求權亦因而喪失
    ；易言之，交通事故被害人經依全民健康保險提供醫療給付
    者，該部分醫療費用請求權，即法定移轉予中央健康保險局
    ，被害人不得再向加害人請求（最高法院93年度台上字第11
    59號判決意旨參照）。
  (2)本件原告丙○○就其主張之醫療費用17,670元，固提出彰基
    醫院收據3 紙、卓醫院收據2 紙為憑，惟其中由原告支付之
    自付額合計僅8,093 元，其他醫療費用均係全民健康保險之
    給付，為原告所自承，並有上開收據在卷可按，則依上揭說
    明，原告丙○○得向被告請求賠償之金額，自應扣除健保給
    付金額，而以自付額8,093 元為限。是原告丙○○請求被告
    賠償醫療費用8,093 元部分應予准許，超過此金額之請求，
    於法無據，應予駁回。
  2.殯葬費部分（僅原告丙○○請求）：
    原告丙○○請求被告給付殯葬費用共350,000 元，並提出支
    出明細表及收據為憑，被告對原告請求金額表示不爭執其真
    正及必要，則本院審酌原告請求之金額與目前社會一般殯葬
    費用之必要支出相當，應屬合理，爰准許之。
  3.扶養費部分：
  (1)原告丙○○部分：
    原告丙○○主張被害人楊陳錦為其之配偶，對其負有法定扶
    養義務，以原告丙○○於案發時為65歲，育有子女3 人，臺
    灣地區94年男性平均餘命標準男性平均壽命為73.91 年及95
    年彰化縣平均每人月消費支出為14,038元為據，依霍夫曼計
    算法計算一次給付之金額，被告應賠償原告楊嘉南扶養費28
    9,506 元等語，惟業經被告所否認，辯稱原告丙○○家境良
    好，並無不能維持生活之情形，自不得請求扶養費等語。查
    ：
  按不法侵害他人致死，被害人對於第三人負有法定扶養義務
    者，加害人對於該第三人亦應負損害賠償責任，民法第192
    條第2 項定有明文。次按直系血親相互間，互負扶養之義務
    。負扶養義務有數人時，直系血親卑親屬為第一順序扶養義
    務人。夫妻互負扶養之義務，其負扶養義務之順序與直系血
    親卑親屬同，其受扶養權利之順序與直系血親尊親屬同。又
    受扶養權利者，以不能維持生活而無謀生能力者為限。前項
    無謀生能力之限制，於直系血親尊親屬，不適用之。民法第
    1114條、第1115條第1 項第1 款、第1116條之1 及第1117條
    亦分別定有明文。是夫妻間之扶養義務，依上揭法條規定，
    應解為受扶養權利者，仍須以不能維持生活為必要，倘夫妻
    之一方並無不能維持生活之情形，即無主張應受他方扶養之
    權利。
  再按當事人主張有利於己之事實者，就其事實有舉證之責任
    ，被上訴人請求上訴人賠償扶養費，自應由被上訴人就其主
    張不能維持生活有受扶養權利之事實負舉證責任（最高法院
    84年度台上字第291 號判決意旨參照）。
  本件原告丙○○為被害人楊陳錦之配偶，雖有戶籍謄本附卷
    可稽，惟查原告丙○○名下建地及田地各1 筆，依公告現值
    計價之價值合計為2,515,933 元，有全國財產稅總歸戶財產
    查詢清單1 份在卷可憑，並為原告所不爭執，應屬真正；而
    其所有之田地1 筆，目前無償供其弟（即原告丁○○之叔叔
    ）耕作，未收取任何費用，且其雖因健康問題無法工作，但
    並無不能維持生計之情形乙節，業據原告丙○○之訴訟代理
    人即其子丁○○於本院審理時供述明確（參本院97年4 月9
    日言詞辯論筆錄第2 頁），亦堪認定。則原告丙○○既有田
    產，又自承其無不能維生之情事，且另亦未能提出其他足使
    本院形成其有不能維生情事，須受他人扶養之心證的證據，
    自難認其有受被害人楊陳錦扶養之權利；其僅因法律夫妻互
    負扶養義務之規定，遽認其依法有受扶養之權利，而主張得
    依民法第192 條第2 項規定向被告請求賠償上開扶養費，尚
    有誤會，難以憑採，應予駁回。
  (2)原告丁○○等9人請求甲○○受扶養費部分：
    原告丁○○等9 人主張被害人楊陳錦為甲○○之女，對甲○○負有法定扶養義務，甲○○於案發時90歲，育有子女3 人
    ，依臺灣地區94年女性平均餘命標準女性平均壽命為80.36
    年，甲○○雖已超過餘命，但依合理計算仍應有5 年壽命，
    則以95年彰化縣平均每人月消費支出為14,038元為據，依霍
    夫曼計算法計算一次給付之金額，甲○○得請求扶養費之金
    額應為256,298 元。雖甲○○於本件訴訟進行中之97年2 月
    24死亡，但仍由繼承人即原告丁○○等9 人承受訴訟，並依
    繼承法律關係向被告請求等語。被告則辯以：除甲○○已於
    97年2 月24日死亡，故其扶養費僅能計算至甲○○死亡時止
    外，其他不爭執等語。查：
  按因扶養請求權被侵害而生之損害賠償請求權，以扶養請求
    權存在為前提，而扶養之請求，乃請求權人身分上專屬之權
    利，該權利因請求權人死亡而消滅，其繼承人不得繼承其身
    分關係，對加害人請求賠償死亡後之扶養費（最高法院49年
    台上字第625 號判例意旨參照）。可知，扶養請求權為請求
    權人身分上專屬之權利，因請求權人死亡而消滅，故於權利
    人死亡後，即無扶養費之請求權，繼承人亦不得主張繼承其
    扶養費請求權要求賠償其死亡後之扶養費。
  至如請求權人於死亡前已提起訴訟，請求給付具體金額之扶
    養費，嗣於訴訟中死亡，是否可由繼承人承受訴訟後依繼承
    法律關係繼續請求給付之問題，上揭判例雖未談及，然本院
    參酌民法第195 條第2 項後段之法理，認因此時其請求金額
    已可特定，且已經請求權人以訴訟為請求，故應承認其繼承
    人得承受訴訟後依繼承法律關係繼續請求給付，此參諸最高
    法院84年台上字第2934號判例之判決書理由欄所為之闡示益
    明。是本件甲○○起訴後雖於97年2 月24日死亡，但其既已
    訴請被告賠償扶養費，自得由其繼承人承受訴訟後而為請求
    。
  綜上，本件原告丁○○等9 人得請求被告賠償之扶養費，應
    限於被害人楊陳錦死亡後迄甲○○死亡時止。本件原告主張
    甲○○有3 名扶養義務人，每月扶養費以95年彰化縣平均每
    人月消費支出為14,038元計算基準，及甲○○於97年2 月24
    日死亡等情，為被告所不爭執，並有原告提出之戶籍謄本、
    繼承系統表及95年平均每人每月消費支出表在卷可憑，應可
    憑採。則甲○○自被害人楊陳錦死亡之96年5 月15日至其死
    亡之97年2 月24日間，得請求扶養費之期間為9 月又10日，
    相當於9.34月，以每月14,038元、扶養義務人3 人計算，楊
    陳錦應分擔之扶養費為43,705元（14,038×9.34÷3 ＝43,7
    05，四捨五入），是原告陳德修等9 人請求扶養費於43,705
    元之範圍內，應予准許，至超過之部分，於法無據，應予駁
    回。
  4.精神慰撫金部分：
  (1)按查非財產上之損害賠償請求權，因與被害人之人身攸關，
    具有專屬性，不適於讓與或繼承。民法第195 條第2 項規定
    ，身體、健康、名譽、自由被侵害而發生之非財產上損害賠
    償請求權不得讓與或繼承，僅屬例示規定。同法第194 條規
    定之非財產上損害賠償請求權，亦應作同一解釋。惟第195
    條第2 項但書規定「以金額賠償之請求權已依契約承諾，或
    已起訴者，不在此限。」基於同一理由，此項但書規定，於
    第194 條之情形，亦有其適用（最高法院84年台上字第2934
    號判例可資參照）。是甲○○依民法第194 條起訴請求被告
    賠償精神慰撫金後，雖於97年2 月24日死亡，但其繼承人即
    原告陳德修等9 人自得於承受訴訟後，依繼承法律關係繼續
    請求被告給付，合先敘明。
  (2)次按慰撫金數額之認定，除依當事人所受身體上及精神上痛
    苦程度及所造成之影響予以衡量外，尚須斟酌雙方之身分、
    資力與加害之程度及各種情形以資核定。查：本件因被告之
    過失行為，致被害人楊陳錦死亡，造成其母甲○○於90歲之
    高齡，卻須承受痛失愛女、白髮人送黑髮人之痛苦；其夫即
    原告丙○○於進入老年，極須老伴相陪之際，痛失老妻；其
    子即原告己○○、丁○○、戊○○於事業漸漸有成，得承歡
    膝下之時，喪失慈母，均受有精神上甚大的痛苦；而原告丙○○國小肄業、名下有土地2 筆，原告丁○○高中畢業、已
    婚、育有2 子（國小1 年級及6 歲）、從事成衣買賣、每月
    收入10萬元、名下有房屋1 棟、土地1 筆、汽車1 輛、股票
    投資45筆，原告戊○○高中畢業、已婚、從事成衣買賣、每
    月收入5 萬元、名下有汽車1 輛、股票投資17筆，原告己○○高中畢業、從事成衣買賣、名下無財產，另被告僅高職肄
    業、目前已無工作、名下亦無財產，且目前住居之房屋（其
    母所有）因無力繳納房貸，已遭法院查封等情，除經兩造供
    陳明確，並互不爭執外，並有卷附之全國財產稅總歸戶財產
    查詢清單、戶籍謄本、土地及建物登記謄本在卷可證，均堪
    信為真實。則本院斟酌兩造之教育程度、身分、地位、經濟
    狀況及原告所受痛苦之程度等一切情狀，認原告等請求非財
    產上損害即精神慰撫金，分別以：原告丙○○135 萬元、
    原告丁○○、丁○○、戊○○各80萬元、甲○○（即原
    告丁○○等9 人請求部分）60萬元為適當，於此範圍內之請
    求為有理由，應予准許，逾此部分即非可取，均應予駁回。
  5.綜上，原告等得請求賠償之金額分別為：(1)原告丙○○1,70
    8,093 元、(2)原告丁○○等9 人643,705 元、(3)原告己○○
    、丁○○、戊○○各800,000元。
  (四)按損害之發生或擴大，被害人與有過失者，法院得減輕賠償
    金額，或免除之，民法第217 條第1 項定有明文。本件被告
    辯稱被害人楊陳錦就車禍之發生亦有過失，應按雙方過失比
    例減輕被告所應負之賠償數額等語，然原告主張被害人楊陳
    錦應無過失等語。則本院查：
  1.按汽車行駛時，駕駛人應注意車前狀況，並隨時採取必要之
    安全措施；又行車經無號誌之交岔路口時，應減速慢行，作
    隨時停車之準備，道路交通安全規則第93條第1 項第2 款、
    第94條第3 項分別定有明文。
  2.細核道路交通事故現場圖，被害人楊陳錦所行駛之大社路2
    段786 巷路寬達11.4公尺，被告行駛之道路路寬則為4.8 公
    尺，而依刮地痕判斷，其二人發生碰撞之地點應在交岔路口
    內東南側，即被害人楊陳錦進入交岔路口約1.2 公尺、被告
    進入交岔路口約8 公尺之位置；又再依現場照片觀之，被告
    係以其所駕駛之自小客車右前角之保險桿與被害人楊陳錦所
    騎乘機車之車頭斜版左前側及前輪發生碰撞，碰撞後，被害
    人之機車因本身之衝力及被告自小客車之帶動，以機車左側
    車身撞擊被告自小客車之右車身（副駕駛座車門及前輪葉子
    板處，且造成相當程度之凹陷）後倒地滑行，並於撞擊橋墩
    後停止，而被告之自小客車則於通過路口約十餘公尺後始煞
    停（以上道路交通事故現場圖及現場照片均附於刑事偵查卷
    ）。依上揭現場狀況可知，被告係於進入路口約8 公尺後，
    始與被害人楊陳錦發生碰撞，當時被害人楊陳錦甫進入路口
    僅約1.2 公尺，則被害人楊陳錦於接近、進入路口迄碰撞前
    ，被告之自小客車應已進入交岔路口行駛達8 公尺之事實，
    至堪認定，是倘被害人楊陳錦於進入路口時有減速並就左右
    來車加以注意，以現場無障礙物、視距狀況良好之狀況，楊
    陳錦應可輕易發現被告之來車，即時煞停；然以被害人楊陳
    錦於碰撞後並非直接倒地，而係於機車車頭因碰撞無法繼續
    前進，機車車身則因原先往前衝力繼續往前甩動而撞擊被告
    之自小客車車身，造成相當程度之凹陷後，始倒地滑行之情
    形觀之，被害人楊陳錦於碰撞時之車速應非極慢，實難認其
    於進入該路口前已有減速慢行、作隨時停車準備之情形。是
    被害人楊陳錦於行經案發交岔路口時，顯亦有未注意車前狀
    況，隨時採取必要之安全措施，及於行車經無號誌之交岔路
    口時，未減速慢行，作隨時停車準備之過失甚明；此參諸上
    揭臺灣省彰化縣區車輛行車事故鑑定委員會鑑定意見亦認被
    害人楊陳錦駕駛重機車行至無號誌之交岔路口，未減速慢行
    作隨時停車之準備，為肇事次因；及本件車禍刑案部分於本
    院及臺灣高等法院臺中分院之判決亦均認被害人楊陳錦與有
    過失（參卷附判決書），更顯無疑。
  3.從而，被告辯稱被害人楊陳錦就本件車禍之發生亦有過失等
    語，應堪採信，原告主張被害人楊陳錦並無過失，委不足採
    。茲被害人楊陳錦對損害之發生既與有過失，本院審酌伊與
    被告之過失情節，認減輕被告百分之45之賠償金額為適當。
    經計算結果，原告等得請求之金額分別為(1)原告丙○○939,
    451 元、(2)原告丁○○等9 人354,038 元、(3)原告己○○、
    丁○○、戊○○各440,000 元（以上均四捨五入）。
  (五)末按保險人依本法規定所為之保險給付，視為被保險人損害
    賠償金額之一部分；被保險人受賠償請求時，得扣除之。因
    汽車交通事故死亡者，請求權人為受害人之遺屬；其順位如
    下：(一)父母、子女及配偶、(二)祖父母、(三)孫子女、(四)兄弟姐
    妹。同一順位之遺屬有數人時，按人數平均分配保險給付或
    補償。強制汽車責任保險法第32條、第11條第1 項第2 款、
    第2 項分別定有明文。則原告等因本件車禍已領得強制汽車
    責任險死亡給付保險金150 萬元，既為其等所承認，並有存
    摺明細之入帳資料在卷可佐，被告受請求時自得扣除之，是
    爰依強制汽車責任保險法第32條規定，就原告等之求償金額
    扣除150 萬元，並依同法第11條第1 項第2 款、第2 項規定
    ，按原告人數（因原告丁○○等9 人係繼承甲○○之求償權
    ，故視為原告1 人）平均扣除後（各扣除30萬元），經扣除
    後原告等得請求之金額分別應為(1)原告丙○○639,451 元、
    (2)原告丁○○等9 人54,038元、(3)原告己○○、丁○○、戊○○各140,000 元（以上合計共1,113,489 元）。
  (六)從而，原告等本於侵權行為之法律關係，請求被告賠償原告
    丙○○639,451 元、原告己○○、丁○○、戊○○各140,00
    0 元及均自起訴狀繕本送達翌日即96年8 月21日起至清償日
    止，各按年息百分之5 計算之利息；賠償原告丁○○等9 人
    54,038元、及自追加起訴狀繕本送達翌日即97年3 月27日起
    至清償日止，按年息百分之5 計算之利息，洵屬正當，均應
    予准許；原告請求逾此範圍部分，則為無理由，應予駁回。
七、兩造均陳明願供擔保聲請宣告假執行及免為假執行，經核原
    告等勝訴部分，於法並無不合，爰分別酌定相當之擔保金額
    宣告之。至於原告敗訴部分，其假執行之聲請已失所依附，
    應併駁回之。
八、本件事證已臻明確，兩造其餘主張及舉證，經本院審酌後認
    與判決結果無影響，爰不另一一論述，附此敘明。
九、訴訟費用負擔之依據：本件除追加甲○○為原告（即嗣由丁○○等9 人承受訴訟為原告）部分外，其他為刑事附帶民事
    訴訟，無須繳納裁判費，且兩造於訴訟程序中，亦無其他訴
    訟費用之支出，爰不併為訴訟費用之諭知。至原告丁○○等
    9 人部分，其訴部分有理由，部分無理由，爰依民事訴訟法
    第79條、第85條第2 項為訴訟費用之諭知。
中    華    民    國    97    年    6     月     4    日
                  民事第二庭  法  官  吳永梁
以上正本係照原本作成。
如對判決上訴，應於判決送達後20日內向本院提出上訴狀。
中    華    民    國    97    年    6    月     6     日
                              書記官  陳美敏


司法院資訊處製作；財團法人民間司法改革基金會備份。
